【裁判字號】    92,上訴,1151
【裁判日期】    920722
【裁判案由】    違反懲治走私條例
【裁判全文】
臺灣高等法院刑事判決                          九十二年度上訴字第一一五一號
    上  訴  人  臺灣基隆地方法院檢察署檢察官
    被      告  甲○○
                丙○○
    右二人共同
    選任辯護人  林宇文律師
右上訴人因被告違反懲治走私條例案件，不服臺灣基隆地方法院九十一年度訴字第一
七六號，中華民國九十二年二月二十七日第一審判決（起訴案號：臺灣基隆地方法院
檢察署九十年度偵字第三八六九號），提起上訴，本院判決如左：
    主  文
上訴駁回。
    理  由
一、公訴意旨略以：被告丙○○係富瀛冷凍食品行之負責人，與被告甲○○為朋友。
    二人明知大陸花菇屬於不得進口之物品，竟意圖牟利而基於共同之犯意聯絡，推
    由被告甲○○負責於民國九十年三月二十一日左右，自香港進口一只二十呎貨櫃
    （櫃號：ＣＮＣＵ0000000號），於其內裝載四十五公斤之木門、二百四
    十公斤之鴨盅、一百二十公斤之砂鍋、二百公斤之調味料，並夾帶重量價值逾公
    告管制數額之總重四千五百公斤、完稅價格新臺幣（下同）一百十五萬九千二百
    元之大陸花菇，然卻不實申報為後送行李且故意不申報產地，企圖利用後送行李
    之查驗程序較為快速寬鬆以矇混過關，再由被告丙○○負責在臺灣提領。嗣於同
    年三月二十五日該只貨櫃運抵基隆港時，經海關人員發覺有異而開櫃查驗，當場
    查獲上開數量之大陸花菇，被告丙○○於翌日即同年三月二十六日上午始依規定
    補具進口報單（報單號碼：ＡＷ／九０／一五九六／００一三）及裝箱明細表，
    其上雖記載有「香菇」字樣，惟仍未註明生產地區與國別。因認被告二人涉有共
    同違反懲治走私條例第二條第一項之罪嫌云云。
二、公訴人認被告二人共同涉犯懲治走私條例第二條第一項私運管制物品進口逾公告
    數額罪嫌，無非以被告丙○○歷任食品公司之負責人，又曾數度赴大陸接洽加工
    食品，理應知悉大陸農產品不得直接進口，且該批貨物數量龐大，顯非個人行李
    ，卻捨被告丙○○負責之富瀛冷凍食品行之名義不用，反而故意迂迴申報為被告
    甲○○之個人行李，又不記載「香菇」之產地，足見被告二人明知大陸花菇係為
    不得直接進口之物品，卻意圖利用海關對於個人行李較為寬鬆之查驗程序，以達
    其等私運大量大陸花菇進口販售圖利之目的云云，為其論據。
三、訊據被告二人堅決否認有公訴人所指私運逾公告管制數額之大陸花菇進口犯行，
    並辯稱：渠等並不知悉大陸花菇不能進口，認為只要完交關稅即能進口，且進口
    之物品均有據實申報，並無隱匿之情，之所以會以後送行李方式進口，係因該批
    貨物確屬被告甲○○之個人物品，是大陸人鄭和用以抵債之貨物，該只貨櫃進口
    而遭查獲內有大陸花菇之時間係在九十年三月二十五日，當天為星期日，被告丙○○就查獲一事並不知情，因此被告丙○○仍依一般作業程序於翌日據實提出進
    口報單並記載進口物品，其二人無共同走私犯行等語置辯。
四、按「犯罪事實應依證據認定之，無證據不得推定其犯罪事實」、「不能證明被告
    犯罪者，應諭知無罪之判決」，刑事訴訟法第一百五十四條、第三百零一條第一
    項分別定有明文。次按事實之認定，應憑證據，如未能發現相當證據，或證據不
    足以證明，自不能以推測或擬制之方法，為裁判基礎；又認定犯罪事實，所憑之
    證據，雖不以直接證據為限，間接證據亦包括在內，然無論直接或間接證據，其
    為訴訟上之證明，須於通常一般之人均不致於有所懷疑，而得確信其為真實之程
    度者，始得據之為有罪之認定，倘其證明尚未達到此一程度，而仍有合理性懷疑
    之存在時，即無從為有罪之認定，此有最高法院四十年臺上字第八六號判例、七
    十六年臺上字第四九八六號判例可資參照。經查：
    (一)按所謂「私運進口」行為，除逕以船舶走私上岸之方式外，若以貨物通關之方
      式私運進口，係指行為人就進口物品於通關時未經申報或申報不實以欺瞞查緝
      人員，藉之逃避查驗，若行為人就進口物品已據實申報，縱然該進口之物品經
      查驗認定屬逾公告數額之管制物品等不得進口之物品，亦僅得由主管行政機關
      為限期退運或依程序將之沒入等行政處分，尚難認即屬懲治走私條例私運管制
      物品進口罪之「私運進口」行為。
    (二)財政部基隆關稅局就後送行李之查驗程序，經原審傳喚基隆關稅局進口組驗貨
      課職員乙○○到庭證稱：「（後送行李通關與一般通關在查驗有何不同？）入
      境旅客之後送行李，每件必驗，但是如果在以貨櫃或散裝後送行李進口時，有
      提出詳細之裝箱單時，在他為進口報關時，驗貨股長會批示查驗箱數與方式。
      如果沒有詳細的裝箱單，要全部詳細查驗」、「（後送行李通關查驗比一般貨
      物進口通關查驗要嚴格？）是」、「（申報進口時，所提出裝箱單，是否須載
      明產地？後送行李的數量或重量是否有限制？）不需要記載物品產地。只要記
      載箱數、物品內容及數量。後送行李的重量沒有限制，但是對各種大陸物品的
      數量，在相關的辦法中都有規定。如果超過自用等規定，必須向國貿局補申請
      ，否則就要退運。如果是管制物品，則要看有無據實申報，才判斷是否緝私沒
      入」等語。復經本院訊問時證稱：「行李後送」，不需要以原班機運送，因為
      有些行李無法隨同旅客入境，依照入境旅客攜帶行李物品報驗稅放辦法，後送
      時間需在入境後六個月內辦理。後送行李到關時，我們會主動去調閱入境申報
      單等語在卷。足見後送行李之查驗程序較一般進口貨物通關程序嚴格，後送行
      李係每件必驗（僅就後送行李內容有提出詳細之裝箱單時，方由驗貨股長就該
      件後送行李批示查驗方式與箱數，不必全部拆開包裝查驗，但就該件後送行李
      而言，仍係必驗而非抽驗），且後送行李無須記載物品產地，公訴意旨認後送
      行李之查驗程序較為寬鬆，被告丙○○未於進口報單上記載「香菇」之產地即
      係未據實申報等情，尚有誤會。
    (三)海關人員查獲本案大陸花菇之時間為九十一年三月二十五日十二時許，此有緝
      私報告表影本附卷可查，然九十一年三月二十五日為星期日，被告丙○○衡情
      當不知斯時該只貨櫃內之大陸花菇已遭查獲，則其於翌日上班日向基隆關稅局
      提出進口報單及裝箱明細，並記載貨櫃內貨物名稱重量明細，自符合一般作業
      程序，此有卷附之進口報單及裝箱明細表可稽，縱其上並無產地之記載，然如
      上所述後送行李並不需記載產地，從而足認被告丙○○就被告甲○○進口之後
      難認被告二人有何等欺瞞海關查緝人員之行為，自難僅以海關人員查獲逾公告
      管制數額管制物品之事實，即認被告二人之行為該當懲治走私條例之私運進口
      行為，公訴意旨認被告二人以「異於尋常私運暗中夾帶之方式，進而圖以堂皇
      之名目而行險僥倖」，與前述懲治走私條例規定之「私運」內涵不符。再就被
      告二人前開據實申報後送行李內容之行為，益足認被告二人不知當時大陸花菇
      尚不准直接進口，否則被告丙○○豈會在進口報單上直接載明「香菇」及其重
      四千五百公斤等文字，自暴其短以供查緝。
    (四)又後送行李之重量並無限制，若超出自用免稅數額之情形，應再補申請或退運
      ，此亦有證人乙○○前開所述足參，此應係基於旅客非如專業之報關機構或進
      口貿易商對相關法令之熟悉而設，茲重量既無限制，且不要求記載物品之產地
      ，已如上述，自難以後送行李重量之多寡推測被告二人有何私運管制物品之意
      圖。故被告二人所辯不知大陸花菇不准進口，其二人係據實申報進口物品，並
      無私運管制物品進口之行為，應屬可信。
五、原審以不能證明被告犯罪而為無罪之諭知，其認事用法核無不合，檢察官提起上
    訴以「按懲治走私條例第一條第一項之構成要件係「私運管制物品進口、出口
    逾公告數額」，亦即未經許可而輸入而言，主觀上僅須認識輸入之物品，客觀上
    須有輸入之行為，至於輸入之方式、每件查驗與否、通關之難易，應非所問。否
    則航空隨身行李每件均經放射線審視且無庸逐項申報內容，則利用航空隨身行李
    攜帶管制物品進出口亦屬合法，殊難想像。被告甲○○業已陳稱：會採取後送
    行李方式是大陸人教的、且因為自己沒有公司等語。由此可見被告目的即在於輸
    入該批香菇，至於採後送行李方式，係大陸人所教且自己沒有公司，並非主觀無
    犯意而採取此種較為嚴苛之方式。依證人乙○○證稱：「如果是管制物品，要
    看有無據實申報，才判斷是否緝私沒入」，故被告申報之義務，當使海關能辨別
    該批物品是否屬於大陸產製、是否屬於管制物品、是否有產地不明混淆之可能。
    況被告所為時大陸產製品多項列為管制進口之物品，必須據實申報方可進口，反
    觀本件被告對於產地屬於大陸並未加以說明，足以使產地屬於淪陷區與否之判斷
    發生重大誤差，縱有事後申報品名，亦不足使海關明確判斷產地係淪陷區與否而
    有混淆可能，自非屬據實申報。況該批香菇既已進入臺灣地區，被告丙○○之申
    報內容，又非說明或辨識係淪陷區之產品，顯屬走私進口既遂事後之行為，自不
    能作為免責之藉口」等語指摘原審判決不當，請求撤銷改判即無理由，應駁回其
    上訴。
據上論斷，應依刑事訴訟法第三百六十八條判決如主文。
本案經檢察官陳明光到庭執行職務。
中      華      民      國      九十二      年    七    月    二十二    日
                              臺灣高等法院刑事第二十一庭
                                  審判長法  官  葉  騰  瑞
                                        法  官  莊  明  彰
                                        法  官  黃  國  忠
右正本證明與原本無異。
檢察官如不服本判決，應於收受送達後十日內向本院提出上訴書，其未敘述上訴理由
者，並得於提起上訴後十日內向本院補提理由書（須按他造當事人之人數附繕本）。
                                       書記官  劉  貞  達
中      華      民      國      九十二      年    七    月    二十二    日


司法院資訊處製作；財團法人民間司法改革基金會備份。
